【裁判字號】    95,國簡上,1
【裁判日期】    951011
【裁判案由】    國家賠償
【裁判全文】
臺灣宜蘭地方法院民事判決             95年度國簡上字第1號
上  訴  人  乙○○
被上訴人    宜蘭縣警察局
法定代理人  丁○○
訴訟代理人  甲○○
            丙○○
上列當事人間請求國家賠償事件，上訴人對於民國95年3月24日
本院宜蘭簡易庭94年度宜國簡字第2號第一審判決提起上訴，本
院於95年9月25日言詞辯論終結，判決如下：
    主  文
上訴駁回。
第二審訴訟費用由上訴人負擔。
    事  實  及  理  由
甲、程序方面：
    本件上訴人經合法通知，未於言詞辯論期日到場，核無民事
    訴訟法第386 條所列各款情形，爰依被上訴人之聲請，由其
    一造辯論而為判決。
乙、實體方面：
一、上訴人起訴主張：其於民國92年5月7日晚間8 時35分，在宜
    蘭縣宜蘭市○○路大興證券前，遭被上訴人所屬公務員違法
    拖吊停放在該處之MY-1868號自用小客車（ 以下簡稱系爭車
    輛），經上訴人提出申訴後，由被上訴人撤銷該違法行政處
    分在案。因被上訴人所為上開違法之行政處分，造成上訴人
    無法自由使用其所有物，且如不至拖吊場取回系爭車輛，日
    後將受到車輛保管費按日增加、車輛日後不取回而被沒收、
    車輛相關稅費在不能使用車輛之情形下而仍須繼續繳納、上
    訴人之汽車駕照亦將因未處理本件罰單而無法如期更換進而
    被撤銷駕照，導致上訴人無法依據原有的法律資格經營社會
    生活等重大強制力強迫上訴人致使其沒有決定不前往取回系
    爭車輛及處理本件罰單之自由，亦即可謂強迫上訴人已經達
    到沒有「決定不處理本件罰單的自由」，即可謂被上訴人所
    屬公務員使用拖吊車輛的行為之不法的對物之直接強暴、脅
    迫侵權行為的方式，間接達到妨害上訴人個人意思決定的自
    由，讓上訴人完全沒有決定不處理本件違法行政處分的自由
    ，構成對上訴人自由權之侵害。故被上訴人所屬公務員之拖
    吊車輛行為已侵害上訴人自由使用系爭車輛之權利、意思決
    定權及人身行動自由，致上訴人受有精神上之痛苦。然上訴
    人向被上訴人請求國家賠償後，仍遭到被上訴人拒絕理賠，
    爰依據國家賠償法第2條第2項前段及民法第195條第1項前段
    之規定，請求被上訴人給付精神慰撫金新台幣（下同 ）500
    ,000元，及自起訴狀繕本送達之翌日起至清償日止之法定遲
    延利息。
二、被上訴人則抗辯以：上訴人將系爭車輛停放在劃有禁止臨時
    停車之紅線旁，且停放位置附近設置有消防栓，被上訴人依
    法舉發其違規行為而作成行政處分，並無違法可言。被上訴
    人之所以撤銷原行政處分，係因該處禁止停車之紅線標線中
    ，間有黃線之標線，致適用之法令依據究為道路交通管理處
    罰條例第56條第1項第1款及第2項，抑或是同法第56條第1項
    第3款及第2項之規定，尚有疑義，乃由被上訴人自行撤銷上
    述行政處分，非得以上訴人停放車輛於消防栓之行為未經被
    上訴人裁罰，即認被上訴人將系爭車輛予以拖吊之行政處分
    為違法。況上訴人當天已自行取回系爭車輛，所繳納之拖吊
    及保管費1,200 元嗣後已依法退還，因上述行政處分業經撤
    銷，上訴人亦未繳納罰鍰900 元，上訴人使用系爭車輛之自
    由權利、意思決定自由及人身行動自由並未受到侵害，其請
    求精神慰撫金之金額並無依據等語。
三、原審審理結果，認被上訴人之行政處分雖有違法之處，然並
    未造成侵害上訴人民法第195條第1項前段所規範之「自由」
    權，故認上訴人之請求為無理由，而駁回上訴人之訴。上訴
    人不服提起上訴，並為上訴聲明：(一)廢棄原判決；(二)上開廢
    棄部分，被上訴人應給付上訴人500,000 元，及自起訴狀繕
    本送達被上訴人之翌日起至清償日止，按法定利率計算之遲
    延利息。被上訴人則為答辯聲明：請求駁回上訴。
四、本件兩造不爭執之事實，為上訴人之系爭車輛於上開時地遭
    被上訴人所屬公務員以違規停放在禁止臨時停車之紅線旁為
    由，而予以拖吊並開單舉發，嗣經上訴人提出申訴後，由被
    上訴人以該處所標線存有瑕疵：「紅中帶黃」而撤銷上述行
    政處分，及其後上訴人向被上訴人請求國家賠償，然遭拒絕
    。上開事實並有上訴人提出之宜蘭縣警察局舉發違反道路交
    通管理事件通知單、宜蘭監理站受理民眾交通違規申訴紀錄
    表、宜蘭縣警察局92年7月11日警交字第0920029432 號函、
    交通部公路總局台中區監理站92年11月27日中監自字第0920
    075412號函、宜蘭縣警察局94年5月10日警秘法字第0940004
    048 號函所附拒絕賠償理由書各乙份為證。故上開事實，均
    堪認定為真實。
五、本件兩造之爭點，即為：(一)被上訴人於92年5月7日就上訴人
    車輛所為之拖吊行為是否屬違法之行政行為？(二)若屬違法之
    行政行為，是否已侵害上訴人之自由權？(三)上訴人請求非財
    產上之賠償於法是否有據？其得請求賠償之金額為何？經查
    ：
１、按「汽車駕駛人停車時，有下列情形之一者，處新臺幣六百
    元以上一千二百元以下罰鍰：... 三、在機場、車站、碼頭
    、學校、娛樂、展覽、競技、市場、或其他公共場所出、入
    口或消防栓之前停車。」、「第一項情形，交通勤務警察、
    依法令執行交通稽查任務人員或交通助理人員，應責令汽車
    駕駛人將車移置適當處所；如汽車駕駛人不予移置或不在車
    內時，得由該交通勤務警察、依法令執行交通稽查任務人員
    或交通助理人員為之。」，道路交通管理處罰條例第56條第
    1項、第3項定有明文。
２、查本件上訴人於民國92年5月7日晚間8 時35分許，將系爭車
    輛停放在宜蘭縣宜蘭市○○路大興證券前，該停車位置係位
    於消防栓前，有被上訴人提出之照片（原審卷第54、55頁）
    可按。依諸前開法條規定，被上訴人所屬交通勤務警察或交
    通稽查任務人員及助理人員本即得將系爭車輛予以拖吊移置
    他處，與路面標線是否清楚正確無關。故被上訴人所屬公務
    員將系爭車輛予以拖吊之行政處分，並無違反法令之處。至
    上訴人雖主張被上訴人此部分之答辯已由原審判決認定被上
    訴人無理由，且在消防栓前停車亦屬上訴人申訴理由的一部
    分，並經被上訴人同意作為撤銷本件「舉發通知單」之理由
    ，被上訴人就此部分不應再予爭執等語。惟查，原審判決理
    由就被上訴人所辯，上訴人在消防栓附近停車，被上訴人加
    以拖吊並無違法乙節，並未論斷其所辯是否可採，另被上訴
    人係以舉發上訴人違規停車處所之標線存有瑕疵（紅中帶黃
    ）為由，而通知監理單位請准免予裁罰，此有被上訴人92年
    7 月11日之前揭函文可稽，足證被上訴人撤銷本件舉發通知
    單之理由並未涉及上訴人申訴理由所陳消防栓附近之紅線標
    線規劃之長度違法等之審認，是上訴人上開辯詞，尚無可採
    。
３、按公務員於執行職務行使公權力時，因故意或過失不法侵害
    人民自由或權利者，國家應負損害賠償責任。國家賠償法第
    2條第2項前段固有明定。然此自應以公務員於執行職務時有
    不法情事為其前提要件，如公務員執行職務時並無不法，即
    不符合國家賠償法第2條第2項前段之要件。本件被上訴人所
    屬公務員於前開時、地將系爭車輛予以拖吊之行政處分，並
    無何不法之處，已如前述，被上訴人自無須依國家賠償法第
    2條第2項前段之規定對上訴人負損害賠償責任。故上訴人以
    此主張被上訴人應負國家賠償責任，並無理由。又被上訴人
    前開行政處分既無不法，即無所謂對上訴人之自由權有何不
    法侵害之處，上訴起訴請求被上訴人賠償其損害，自屬無據
    ，故關於爭點(二)、(三)部分，已毋庸加以論斷，附此敘明。
六、綜上所述，本件上訴人以被上訴人所屬公務員將系爭車輛予
    以拖吊之行政處分為違法，而主張對其自由權有所侵害，故
    對被上訴人提起國家賠償之請求，並無理由。原審為上訴人
    敗訴之判決，理由雖有不同，然結果並無二致。上訴意旨指
    摘原判決不當，求予廢棄改判，為無理由，應予駁回。
七、本件事證已臻明確，兩造所為其餘攻擊防禦方法及舉證，經
    審酌後認均與結論不生影響，爰不一一論列，附此敘明。
八、據上論結，本件上訴為無理由，依民事訴訟法第385條第1項
    前段、第436條之1第3項、第449條第2 項、第78條，判決如
    主文。
中    華    民    國    95    年    10    月    11    日
                  臺灣宜蘭地方法院民事庭
                      審判長法官 楊麗秋
                      法      官 邱景芬
                      法      官 張軒豪
正本與原本無異。
本判決不得上訴。
中    華    民    國    95    年    10    月    11    日
                      書  記  官 詹玉惠


司法院資訊處製作；財團法人民間司法改革基金會備份。
